【裁判字號】    99,台上,3587
【裁判日期】    990610
【裁判案由】    貪污
【裁判全文】
最高法院刑事判決            九十九年度台上字第三五八七號
上  訴  人  台灣高等法院台南分院檢察署檢察官
被      告  甲○○
選任辯護人  林金宗律師
上列上訴人因被告貪污案件，不服台灣高等法院台南分院中華民
國九十九年三月二日第二審更審判決（九十七年度重上更(四)字第
二九七號，起訴案號：台灣台南地方法院檢察署八十九年度偵字
第五九四四、九五六四號，九十年度偵緝字第六八六號），提起
上訴，本院判決如下：
    主  文
上訴駁回。
    理  由
按刑事訴訟法第三百七十七條規定：上訴於第三審法院，非以判
決違背法令為理由，不得為之；是提起第三審上訴，應以原判決
違背法令為理由，係屬法定要件。如果上訴理由書狀並非依據卷
內訴訟資料具體指摘原判決不適用何種法則或如何適用不當，或
所指摘原判決違法情事顯與法律規定得為第三審上訴理由之違法
情形不相適合時，均應認其上訴為違背法律上之程式，予以駁回
。本件原判決以不能證明被告甲○○有如公訴意旨所指故意違法
圖利他人犯行，因而維持第一審諭知被告無罪之判決，而駁回檢
察官在第二審之上訴。已詳敘其取捨證據及得心證之理由；對於
檢察官之主張及舉證何以不足採為不利於被告之認定，亦在理由
內詳加指駁及說明，俱有卷存證據資料可資覆按。檢察官上訴意
旨略以：證人即台南市政府工務局都市計畫課課長郭學書及該課
技士卜少光於第一審均證稱：原判決附表一編號1 所示申請指定
建築線案件符合都市計畫法第十七條第二項但書所規定得准許指
定建築線之要件。但當時前台灣省政府建設廳函文對此則持反對
立場等語。原審並未詳加調查，遽認被告批准上述申請指定建築
線案件並不違法，自有不當。又內政部雖函覆第一審稱：地方建
築主管機關在實務作業上有依據「現有巷道」指示建築線之情形
等旨；但並未舉出實際作業案例，亦未確認此項實務作業是否符
合都市計畫法第十七條第二項但書及都市計畫法台灣省施行細則
第二條之一之規定。且依證人林韋旭、卜少光之證述，內政部所
指之實務作業案例似僅指本件台南市第四期發展區之特殊個案而
言。惟本件申請案例既涉及訴訟爭議，自不宜作為判斷適法與否
之依據。原審未再向內政部查明上述實務作業有無其他相關案例
，暨該等案例是否符否都市計畫法第十七條第二項但書規定，遽
採內政部上述函覆意見作為有利於被告之認定，亦有未合。再現
行地方建築主管機關對於指定建築線之實務作業，固以建築法第
四十八條所規定：「直轄市、縣（市）（局）主管建築機關，應
指定已經公告道路之境界線為建築線；但都市細部計畫規定須退
縮建築時，從其規定。前項以外之現有巷道，直轄市、縣（市）
（局）主管建築機關，認有必要時得另定建築線；其辦法於建築
管理規則中定之」，為其基礎法令。然都市計畫法第十七條第二
項規定未發布細部計畫地區，應限制其建築使用及變更地形，其
目的在防止民眾於細部計畫未發布前即任意建築，致與嗣後發布
之細部計畫相牴觸，而有違都市計畫之規範。故僅在主要計畫發
布已逾二年以上，為避免行政遲誤而過度影響人民之權利，才例
外設但書規定於符合「能確定建築線或主要公共設施已照主要計
畫興建完成者」之要件時，始得由主管建築機關依相關法令指定
建築線，核發建築執照，此係針對特殊情形所作之例外規定，自
應為嚴格解釋。內政部上開函釋意旨，使都市計畫法第十七條第
二項但書所設之限制形同具文，顯與該法規範目的不合。縱實務
上有類此作業案例，仍不能認合於都市計畫法及其施行細則之規
定。此外，原判決附表一編號1、3、4、8、9、17、20 所示申請
指定建築線案件，證人卜少光及林韋旭雖均證稱可依「現有巷道
」指定建築線，然此有違都市計畫法第十七條第二項但書及都市
計畫法台灣省施行細則第二條之一規定，自不得採為有利於被告
之依據。況被告雖批准上述申請指定建築線案件，然對於起訴書
附表二所示另外十五件申請指定建築線案件卻未為相同核准之批
示，可見其所為違反行政法平等原則，顯屬違法恣意裁量，自應
成立圖利罪，原判決遽為無罪之認定，亦有違誤云云。惟貪污治
罪條例第六條第一項第四款圖利罪之成立，必須行為人主觀上具
有違背法令以積極圖取自己或他人不法利益之故意，客觀上並將
該犯意具體表現於行為，並因而使自己或他人獲得不法利益者，
始足當之。又依都市計畫法第十七條、都市計畫法台灣省施行細
則第二條之一、建築法第四十八條、台灣省建築管理規則第二條
、第四條之規定，位於主要計畫已公告地區之土地，於該地區細
部計畫公布前，主管機關原則上不得指定建築線，發給建築執照
興建房屋，以免牴觸細部計畫之規劃，而造成困擾。但為避免主
要計畫公布後，行政機關延宕公布細部計畫，致使該地區土地所
有權人使用土地之權益長期受到限制而受損過鉅，都市計畫法第
十七條第二項設有但書規定，例外允許建築主管機關於主要計畫
已公告二年以上，而細部計畫尚未公布之地區，在「能確定建築
線」或「主要公共設施已照主要計畫興建完成」之情形下，得以
指定建築線，發給建築執照興建房屋。又依內政部民國九十一年
十二月二十三日台內營字第○九一○○八三八二二號函示：(1)、
台灣省政府八十五年九月十三日府法四字第七五五一一號令修正
發布之都市計畫法台灣省施行細則第二條之一有關「本法第十七
條第二項但書所稱之能確定建築線，係指該計畫區已依有關法令
規定豎立樁誌，而能確定建築線者而言」之規定，其目的係就都
市計畫法第十七條第二項但書所稱「能確定建築線」一詞作補充
規定。上開規定所稱「已依有關法令規定豎立樁誌」，係指依都
市計畫樁測定及管理辦法規定豎立樁誌而言。惟如依其他法令規
定豎立樁誌，亦能據以指定建築線者，亦應含括。(2)、都市計畫
法第十七條第二項但書規定所稱「能確定建築線」之具體適用條
件，除按前開都市計畫法台灣省施行細則規定，於依有關法令豎
立樁誌後，據以確定建築線外，實務作業上亦有依建築法第四十
八條第二項及直轄市、縣（市）建築管理規則相關規定，依據「
現有巷道」指示建築線之情形。而台灣省建築管理規則第二條第
一項規定：「建築基地面臨計畫道路、廣場、市區道路○○路或
合於本規則規定之現有巷道者，得申請指定建築線」；同規則第
四條第一項規定：「本規則所稱現有巷道包括左列情形：一、供
公眾通行、具有公用地役關係之巷道。二、私設通路經土地所有
權人出具供公眾通行同意書或捐獻土地為道路使用，經依法完成
土地移轉登記手續者。三、本法七十三年十一月七日修正公布前
，曾指定建築線之現有巷道，經縣市主管機關認定無礙公共安全
、公共衛生、公共交通及市容觀瞻者」。同條第二項規定：「前
項第一款所稱供公眾通行之巷道，應由縣市主管機關就其寬度、
使用性質、使用期間、通行情形及公益上需要認定之」。原判決
以其附表一所示二十一件申請指定建築線案件，除其中編號12至
14所示申請案件業經台南市政府工務局駁回以外，其餘如同附表
編號2、5、6、7、10、11、15、16、18、19、20、21所示申請指
定建築線案件之土地，或面臨已完工之主要計畫道路，或該申請
之土地附近八百公尺內已有國民小學興建完成；而原判決附表一
編號1、8、9、17 所示指定建築線申請案之土地則面臨經台南市
政府認定之「現有巷道」，與原判決附表一編號3、4所示申請指
定建築線案件，均符合都市計畫法第十七條第二項但書所規定之
要件；因認被告就前揭申請指定建築線案件批示准予辦理，應屬
都市計畫法第十七條第二項但書所授與建築主管機關指定建築線
之裁量權範圍，並符合前揭相關法規及內政部函釋及實務運作慣
例，難認有何違法恣意裁量情形。至該局都市計畫課承辦人員卜
少光、林韋旭雖依前台灣省政府建設廳函文意見，在原判決附表
一所示指定建築線申請案件簽呈中記載：「依舊的細部計畫草案
，恐有牴觸日後另行擬定新的細部計畫之虞，擬暫緩受理申請」
等意見；該局建築管理課技師黃吉棋、許豐堯於會簽時亦註記：
「本案屬第四期發展區，尚未完成法定程序，嚴禁建築」等旨。
而被告雖就上述申請指定建築線案件簽呈上批示「協助玉成」、
「准予辦理」等旨，惟其用意僅係初步指示該局承辦單位協助民
眾完成申請指定建築線案件，至是否核准指定建築線，仍須由該
局承辦單位派員赴土地現場勘察，並確實依據都市計畫法第十七
條第二項但書等相關法令規定妥適決定，若不合相關法令規定，
承辦單位仍不得率予准許，尚難僅以被告在相關簽呈上為前揭批
示，遽謂其明知違背法令而有故意圖取不法利益之犯意與行為。
上訴意旨雖謂：內政部函雖稱實務作業上有依據「現有巷道」指
示建築線之情形，但並未舉出實例，亦未確認此項實務作業是否
符合相關法令之規定，不能作為有利於被告之認定云云。然原判
決已說明：內政部為最高建築主管機關，其就都市計畫法第十七
條第二項但書所稱「能確定建築線」之解釋，既認除依都市計畫
法台灣省施行細則規定豎立樁誌外，在實務作業上尚容許依建築
法第四十八條第二項及直轄市、縣（市）建築管理規則所稱「現
有巷道」指定建築線之情形。則台南市政府以原判決附表一編號
1、8 、9、17所示申請指定建築線案件之土地，均面臨台南市政
府審定之「現有巷道」而准予指定建築線，核與內政部上開函示
意旨無違，自難認被告有明知違背法令而圖利之故意等情綦詳。
縱內政部覆函並未舉出實際作業案例，或說明究竟符合何種法令
之規定，但該函既未否認上述實務作業之適法性，則原判決採為
有利於被告之認定，尚難指為違法。上訴意旨雖以都市計畫法第
十七條第二項但書所稱「能確定建築線」或「主要公共設施已照
主要計畫興建完成」，應以申請土地面臨「主要計畫道路」為限
，而不及於「現有巷道」；且被告就原判決附表一所示其中十八
件申請指定建築線案件批示准許辦理，對於原判決附表二所示十
五件申請指定建築線案件，卻未為相同核准之批示，認被告違反
行政法上平等原則，而有違法圖利他人之犯意。然原判決亦說明
：都市計畫法台灣省施行細則第二條之一，係台灣省政府依都市
計畫法第十七條第二項但書規定所制訂，其目的在解釋都市計畫
法第十七條第二項但書所稱「能確定建築線」或「主要公共設施
已照主要計畫興建完成」之定義，而就都市計畫法第十七條第二
項但書要件為例示之規範，但並非僅以其所例示之情形為限，尚
應包括建築法第四十八條及各縣市相關建築管理法規以「現有巷
道」確定建築線之情形在內。況都市計畫法第十七條第二項但書
之規範目的，係在減輕人民之土地所有權因同法第十七條第一項
、第二項前段規定所受之限制及損失，故在相關法令未明文禁止
之情形下，行政機關於實務作業時，本於有利於人民之立場，採
取對人民土地所有權限制最少之解釋，亦屬憲法比例原則或最小
侵害原則之體現，尚難執此遽認被告有故意違法圖利他人之犯罪
故意。更何況台南市第四期發展區主要計畫早於七十二年間公布
後，迄至本件申請指定建築線時（即八十三年至八十六年間）仍
未公布細部計畫，該地區土地所有人興建房屋之權利遭限制達十
餘年之久，被告身為民選市長，慮及該區土地所有人權利受限制
之原因、範圍、時間及權利受損之程度等情狀，於適用都市計畫
法第十七條第二項但書時採取較有利於土地所有人之解釋原則，
以減少對渠等土地權利之損害，因而核准如原判決附表一所示其
中十八件土地申請指定建築線案件（同附表編號12至14號所示三
件申請案已被駁回）尚難遽指為恣意裁量，而有違法圖利他人之
故意。至被告對於原判決附表二編號3及編號4至7 所示四件土地
申請指定建築線案件批示未予同意辦理，其裁量標準不一，固有
違反行政法之平等原則。惟被告此部分縱有應積極為行政處分而
消極不作為之情形，要屬其應否負行政、政治或民事損害賠償責
任之問題，並不影響被告批准其他申請案件之適法性，亦難執此
認定被告有違法圖利他人之犯意。另原判決對於台南市政府依申
請土地面臨「現有巷道」而核准原判決附表一編號 1、8、9、17
所示指定建築線案件之適法性問題，亦於理由內說明：上述指定
建築線申請案件之土地，因當時都市計畫細部計畫草案尚未發布
實施，「計畫道路」亦未施工，故以「現有巷道」作為建築線指
定之依據。而台南市政府亦函覆說明係依據台灣省建築管理規則
第四條規定，認該等申請指定建築線案件之土地所面臨之「現有
巷道」，係屬上開管理規則第四條第一項第一款「供公眾通行，
具有公用地役關係之巷道」；並說明該府審定現有巷道之標準，
係依上述管理規則第四條第二項規定，就其寬度、使用性質、使
用期間、通行情形及公益上需要綜合加以認定，並以舊時該市航
測圖、是否登記為「道」地目、指定建築線在案資料以及現地勘
查為認定依據，復經承辦上述申請案之卜少光、許豐堯、林韋旭
在原審證述明確。原判決因認被告在其附表一編號1至11號及 15
至21號所示申請指定建築線案件簽呈上批示「同意辦理」等旨，
尚非無據，難謂有何故意違法裁量之情形，核與貪污治罪條例第
六條第一項第四款圖利罪之要件有間，自難遽以該罪相繩。此外
，復查無其他證據足以證明被告有故意違法圖利他人之犯行，乃
維持第一審諭知被告無罪之判決，而駁回檢察官之上訴，核其論
斷與經驗、論理法則均無違背。上訴意旨所云各節，無非仍執其
在原審之同一主張，對於原審採證職權之適法行使，暨原判決已
明確論斷說明之事項，再事爭執，並仍就被告有無故意違法圖利
他人之單純事實漫為爭辯，要非依據卷內資料具體指摘原判決有
何違背法令情形，顯與法律規定得為第三審上訴理由之違法情形
不相適合。揆之首揭說明，其上訴為違背法律上之程式，應予駁
回。
據上論結，應依刑事訴訟法第三百九十五條前段，判決如主文。
中    華    民    國  九十九  年    六    月    十    日
                      最高法院刑事第八庭
                          審判長法官  洪  文  章
                                法官  王  居  財
                                法官  郭  毓  洲
                                法官  黃  梅  月
                                法官  邱  同  印
本件正本證明與原本無異
                                      書  記  官
中    華    民    國  九十九  年    六    月   十四   日
                                                      V

司法院資訊處製作；財團法人民間司法改革基金會備份。
